行　政　法　院　判　決　　　　　　　　　　　　　　八十七年度判字第九九八號
　　原　　　告　甲○○
　　被　　　告　高雄縣政府
右當事人間因藥事法事件，原告不服行政院生署中華民國八十七年一月八日衛署訴
字第八六○七三五六二號再訴願決定，提起行政訴訟。本院判決如左︰
　　主  文
原告之訴駁回。
　　事  實
緣原告甲○○係高雄縣鳳山市○○○街十五號「益昇藥局」負責人，該藥局陳售之「
燐感嗽液」藥品，於八十五年十一月一日經台灣省政府衛生處派員會同被告人員查獲
，認屬須經醫師處方之藥品，非經醫師處方，不得調劑供應，被告乃以原告違反藥事
法第五十條第一項之規定，依同法第九十二條之規定，於八十五年十一月十一日以府
衛四字第二一六三三九號處分書，處原告新台幣三萬元之罰鍰，原告申請復核，未獲
變更提起一再訴願，亦遭駁回，遂提起行政訴訟，茲摘兩造訴辯意旨於次：
原告起訴意旨略謂：一、查藥品外盒包裝上之文字記載，僅是代表出藥廠商之個人見
解，出藥廠商並非政府機關，無權替政府發言，其所言也不具有拘束力，再訴願決定
機關竟然聽從民間廠商外盒包裝上所記載，並以民間藥商之個人見解做科處原告之依
據，已有未洽。再查「燐感嗽液」出售時是否應有醫師處分，依據藥事法第五十條第
二項規定：「須經醫師處方之藥品，由中央衛生主管機關就中西藥品分別定之」，依
該條法文所載，須要醫師處方之藥品，必須以中央衛生主管機關所公布規定者為限，
今中央衛生主管機關既未公布規定，出售系爭「燐感嗽液」須醫師處方，則被告即不
得要求原告檢附醫師處方，再訴願決定機關認定系爭藥品須醫師處分，卻未引據中央
衛生主管機關公布之命令，顯係違反了藥事法第五十條第二項之規定，自屬不備理由
。二、行政機關之行政處分應受行政法院判例之拘束，依行政法院三十九年判字第二
號判例釋示：「行政機關對於人民有所處罰，必須確實證明其違法之事實，倘不能確
實證明違法事實存在，其處罰即不能認為合法。」本案已出售之案燐感嗽液，再訴
願決定機關以原告未舉證證明為由而不採信並駁回。但同理，被告及再訴願決定機關
亦未舉證證明原告將案藥品出售給患者，竟空口無憑，僅憑其片面臆測之詞，就認
定案藥品出售給患者，而對原告科罰，自難謂適法。三、藥事法第五十條規定：「
須由醫師處方之藥品，非經醫師處方，不得調劑供應」，該條文明示，引據藥事法第
五十條科罰之要件，必須要有調劑之行為（即將調劑後之藥品供應他人），原告僅係
出售案藥品給醫師供研究檢驗而已，並無調劑行為，原告竟引用必須要有「調劑行
為」之條文，對無調劑行為之原告科罰，其適用法律條文顯然有誤等語。
被告答辯意旨略謂：一、八十五年十一月一日台灣省政府衛生處派員會同本縣衛生局
檢查益昇藥局玻璃櫃陳售之「燐感嗽液」藥品時，原告在場，旁邊並未發現放置「待
退還」字條，原告表示：販賣之「燐感嗽液」藥品是於八十三年六月向新誠藥品股份
有限公司購入，已販賣六瓶，剩餘六瓶，且販賣之六瓶經查並未有醫師處方箋。二、
原告販賣之「燐感嗽液」藥品（含有可待因成分），為仙台藥品工業股份有限公司委
託新誠藥品股份有限公司製造之產品，標示顯明填註須由醫師處方使用（見包裝盒標
示及藥品許可證影本）。依藥事法第七十五條第七項規定，藥物之標籤仿單或包裝，
應依核準分別刊載有效期間或保存期限。本件無醫師處方而販賣，違反「藥事法」第
五十條第一項之規定，依同法第九十二條規定，處新台幣參萬元以上十五萬元以下罰
鍰等語。
    理  由
按「須由醫師處方之藥品，非經醫師處方，不得調劑供應。」「違反第五十條第一項
規定者，處新臺幣三萬元以上十五萬元以下罰鍰。」為藥事法第五十條第一項及第九
十二條第一項所明定。本件原告係高雄縣鳳山市○○○街十五號「益昇藥局」負責人
，該藥局陳售之「燐感嗽液」藥品，於八十五年十一月一日經台灣省政府衛生處派員
會同被告人員查獲，認屬須經醫師處方之藥品，非經醫師處方，不得調劑供應，被告
乃科處原告新台幣三萬元之罰鍰，揆諸首揭規定，核無違誤。原告雖訴稱系爭藥品係
成藥，不須經醫師處方，且係將之出售予醫師供研究檢驗用，非售予患者，中央衛生
主管機關既未公布系爭藥品須經醫師處方，被告即不得擅自認定。又原告對系爭藥品
僅是出售，並無調劑行為，被告引用藥事法第五十條之規定，對無調劑行為之原告處
罰，顯屬不當云云。惟查系爭藥品之外盒包裝有「非比林劑內含燐酸可待因．．．本
藥須由醫師處方使用」及「注意：本藥含有劇藥，請詳閱說明書後使用」等文字，此
有該藥盒影本附原處分卷足憑，原告既為藥局負責人，以其專有之認知，衡情當無不
知系爭藥品之性質之理。況本案現場檢查時，原告對其未有醫師處方而販售需經醫師
處方之系爭藥品等情，均表示無異議（見原處分卷附藥物檢查現場紀錄表），尤足見
其所訴並非足採。次查原告既有販賣系爭藥品之行為，該行為復與藥事法第五十條第
一項規定之「供應」相符，則被告據引上開規定科處罰鍰，認事用法，要無不當。一
再訴願決定，遞予維持被告所為之罰鍰處分，俱無不合。原告起訴論旨，難謂為有理
由，應予駁回。
據上論結，本件原告之訴為無理由，爰依行政訴訟法第二十六條後段，判決如主文。
中    華    民    國     八十七      年      五      月     二十八      日
                    行 政 法 院 第 四 庭
                                審 判 長 評  事      曾  隆  興
                                         評  事      沈  水  元
                                         評  事      吳      仁
                                         評  事      吳  錦  龍
                                         評  事      林  家  惠
右  正  本  證  明  與  原  本  無  異
                                         法院書記官  陳  盛  信
中    華    民    國     八十七      年      五      月     二十八      日
